【裁判字號】    95,台上,1276
【裁判日期】    950615
【裁判案由】    給付保險金
【裁判全文】
最高法院民事判決            九十五年度台上字第一二七六號
    上  訴  人  國泰人壽保險股份有限公司
    法定代理人  乙○○
    訴訟代理人  黃正安律師
    被 上訴 人  甲○○
    訴訟代理人  洪耀臨律師
上列當事人間請求給付保險金事件，上訴人對於中華民國九十四
年五月二十四日台灣高等法院台南分院第二審判決（九十三年度
保險上字第一四號），提起上訴，本院判決如下：
    主  文
原判決關於命上訴人給付暨該訴訟費用部分廢棄，發回台灣高等
法院台南分院。
    理  由
本件原審將第一審所為不利於被上訴人之判決廢棄，改判命上訴
人給付被上訴人新台幣（下同）二百萬元本息部分之判決，無非
以：訴外人吳春綢於民國八十六年九月九日以被上訴人之被繼承
人林鈴財為被保險人，向上訴人投保國泰保本101 終身壽險，內
含意外險二百萬元（下稱系爭保險）。林鈴財於九十一年二月十
四日騎乘機車發生事故，送醫後判定為右側硬腦膜下血腫併腦內
出血，而呈重度昏迷植物人狀態，並於九十二年六月三日死亡。
依系爭保險契約附約約定，被保險人於有效的保險期間內遭受第
二條之意外傷害事故，並於意外傷害事故發生之日一百八十日內
身故者，按保險單之保險金額給付身故保險金，林鈴財係事故發
生一百八十日以後死亡，屬殘廢保險金給付範圍，其受益人為被
保險人本人即林鈴財，林鈴財之保險金權利自應由其繼承人繼承
，被上訴人以外之繼承人均已拋棄繼承在案，則系爭保險殘障給
付之請求權應由被上訴人一人繼承。上訴人辯稱：林鈴財因傷死
亡，依系爭保險契約約定所負擔者為死亡給付，僅受益人吳春綢
有權請求殘障給付云云，尚不足採。又查林鈴財送醫急救時測得
其血液酒精濃度為三○九mg/dl ，已違反道路交通安全規則第一
百十四條第二款汽車駕駛人飲酒後其吐氣所含酒精成分超過每公
升○．二五毫克以上者，不得駕車之規定。又系爭保險附約第二
十一條第一項第四款約定，被保險人直接因飲酒後騎車，其吐氣
或血液所含酒精成分超過道路交通法令規定標準，致成死亡、殘
廢或傷害時，保險人不負給付保險金之責任等情，固為兩造所不
爭。惟系爭保險契約約定之保險事故，係指外來突發事故致身體
蒙受傷害或因而殘廢或死亡；所謂外來之意義，係限定引起事故
之原因出於自身以外之事故。突發之情況，即外在環境急速之變
化，以致不可預期或出乎預料之外，於滿足此二項條件，始能謂
係外來而突發之事故。又外來突發事故與傷害、死亡之間須有相
當因果關係。被保險人林鈴財於九十一年二月十四日下午四時三
十五分許，騎乘車號ＭＨＺ－○一一號機車行經嘉一五九線縣道
七．七公里北上路段時，與不明車輛發生擦撞，此有被上訴人所
提嘉義縣警察局民雄分局月眉派出所道路交通事故證明書可稽。
證人即承辦員警陳建樺證稱：其是依據林鈴財車子左前方擋泥板
以及輪胎上方之塑膠板都有擦撞痕跡，所以才認為是經由擦撞造
成，且在地上刮地痕有八．六米，似乎是有東西拖著走，其調查
相關錄影帶，未找到可疑之肇事車輛，林鈴財車輛上之擦痕很明
顯係新之痕跡；擦痕不可能是機車倒地摩擦地面而造成，機車如
果倒地摩擦到地面，則塑膠板會起類似毛球般之顆粒，本件車輛
沒有這個現象云云，林鈴財所受右側硬腦膜下血腫併腦內出血傷
勢，而呈現重度昏迷植物人狀態，當符合保險契約所定外來突發
事故致成殘廢之要件。上訴人既辯稱林鈴財符合系爭保險附約第
二十一條第一項第四款約定除外責任規定事由，自應由上訴人就
林鈴財飲酒後駕（騎）車，其吐氣或血液所含酒精成分超過道路
交通法令規定標準，以及死亡係直接肇因於飲酒過量且酒後駕車
所致，負舉證責任。雖然林鈴財送醫急救時所測得之血液酒精濃
度為三○九mg/dl ，吐氣或血液所含酒精成分超過道路交通法令
規定標準，然系爭保險契約附約第二十一條第一項第四款約定意
旨，目的在限制被保險人因故意或重大過失之不當行為使保險事
故發生而獲取不當之利益，以及保障保險人僅需於事前評估並願
承受之風險範圍內負擔可能給付保險金之利益。而系爭保險單上
所規定之酒後駕車除外條款，實係源自保險法第一百三十三條規
定，兩相對照，上訴人於保險法第一百三十三條一般規定外，另
以條款訂明係限於「直接」，顯見上訴人有意因被保險人之酒後
駕車而產生之自傷行為，於因果關係上作與保險法不同之約定，
以嚴格限制保險人之免責事由。解釋被保險人死亡、殘廢或傷害
是否直接因被保險人飲酒後駕車其吐氣血液所含酒精成分超過道
路交通法令規定標準時，如該犯罪行為或酒後駕駛行為係導致被
保險人死亡、殘廢或傷害之直接導致之不可或缺因素時，即可認
符合系爭條款中「直接因下列事由致成死亡、殘廢或傷害」部分
之意旨。如被保險人飲酒後駕（騎）車並非為其致死之「直接」
原因者，上訴人即不得主張依系爭合約條款約定免除其給付保險
金之責任。被保險人林鈴財送醫急救時所測得之血液酒精濃度為
三○九mg/dl ，參酌卷附蔡中志教授著「酒後駕車對交通安全之
影響」一文關於酒精濃度與肇事比例之關係表所示，血液中酒精
濃度達一七○mg/dl 時，肇事率已為正常值之五十倍；而血液中
酒精濃度達三○○mg/dl 時，行為人呈現呆滯木僵、可能昏迷之
狀態，更已達迷醉狀態；被保險人林鈴財係自位於雲林縣土庫鎮
之家中騎機車前往位於嘉義縣太保市之華濟醫院拿藥，於返家途
中始生意外等情。依上開論文，林鈴財應自始即無騎乘機車之能
力，豈可能從雲林縣前往嘉義華濟醫院拿藥？應認被保險人仍具
有「一般騎乘機車之能力」。又被保險人林鈴財係因不明車輛之
擦撞始生事故；又事故路段劃有快慢車道，而據嘉義縣警察局民
雄分局月眉派出所交通事故卷宗所附現場草圖顯示，快車道寬三
．八公尺，刮地痕起點距離慢車道則為一．八公尺，則擦撞點應
在快車道中間附近無疑；證人即員警陳建樺於原審證稱肇事時間
為下午四時三十五分許，正值該路段下班時段，車流量大。於繁
忙之交通狀態下，風險本高於平常，是則被保險人林鈴財之造成
殘障，仍不應認為係直接因「犯罪行為」或「被保險人飲酒後駕
（騎）車，其吐氣或血液所含酒精成分超過道路交通法令規定標
準」所致，至多僅有「間接」之因果關係，與系爭保險契約除外
原因限於「直接因」被保險人飲酒後駕（騎）車，其吐氣或血液
所含酒精成分超過道路交通法令規定標準所致者，仍不相符，上
訴人拒絕給付保險金，洵無足採。上訴人雖提出法務部八十八年
五月十八日八八法檢字第○○一六六九號函認為：如酒精呼氣濃
度在每公升○．五五毫克（○．五五mg/l）以上，肇事率為一般
正常人十倍，即屬不能安全駕駛等旨。惟法務部前函所認行為人
酒精呼氣測試，如酒精濃度在每公升○．五五毫克以上即屬不能
安全駕駛，係屬行政命令，姑且不論林鈴財酒後仍具「一般騎乘
機車之能力」，已如上所述，且徵諸「罪刑法定主義」，於未經
「實質審理」前，尚難採為認定犯有刑法第一百八十五條之三交
通危險罪所謂「不能安全駕駛」動力交通工具之唯一依據。衡酌
被保險人林鈴財飲酒過量駕車既因車禍意外身故，無從經刑事法
院認定係屬犯罪行為，而肇禍之不明車輛迄未尋獲，自不能僅憑
被保險人林鈴財之血中酒精濃度值過量，即逕推斷其車禍當時已
達不能安全駕駛之程度，直接因自己之「犯罪行為」致成死亡。
上訴人拒絕給付系爭保險金，亦不足取。被上訴人本於系爭保險
契約法律關係，請求上訴人給付二百萬元及其約定遲延利息，為
有理由，應予准許等詞，為其判斷之基礎。
按被保險人林鈴財自雲林縣土庫鎮家中騎機車前往嘉義縣太保市
之華濟醫院就醫，於返家途中，始發生車禍送醫，急救時測得之
血液酒精濃度仍高達三○九mg/dl ，為原審認定之事實。果係如
此，則林鈴財自家中騎機車前往就醫時，其血液酒精濃度應高於
三○九mg/dl ，何以尚能安全騎車至上開醫院就醫？是否看病後
回程前始飲酒駕車肇事？抑送醫急救時之血液酒精濃度未達三○
九mg/dl ？凡此均與被上訴人得否請求理賠攸關，原審未遑推闡
明晰，遽謂林鈴財非直接因血液酒精濃度值過高而致殘廢死亡，
不免速斷。次按本件事故發生地之道路，依被上訴人提出之現場
圖，劃有「機慢車道」（見一審卷第二十四頁），原審疏未注意
，誤認為「慢車道」，非無可議。上訴論旨，指摘原判決不當，
聲明廢棄，非無理由。末查本件被上訴人請求上訴人給付者係殘
廢保險金，乃原審一再以被保險人死亡為論述之張本，而該論述
與殘廢保險金之給付究竟有何關連？亦待澄清。案經發回，併予
指明。
據上論結，本件上訴為有理由。依民事訴訟法第四百七十七條第
一項、第四百七十八條第二項，判決如主文。
中    華    民    國  九十五  年    六    月   十五   日
                      最高法院民事第六庭
                          審判長法官  許  朝  雄
                                法官  謝  正  勝
                                法官  鄭  玉  山
                                法官  吳  麗  女
                                法官  袁  靜  文
      本件正本證明與原本無異
                                      書  記  官
中    華    民    國  九十五  年    六    月  二十七  日
                                                      j


司法院資訊處製作；財團法人民間司法改革基金會備份。
